【裁判字號】    97,易,2286
【裁判日期】    970827
【裁判案由】    偽造文書
【裁判全文】
臺灣臺北地方法院刑事判決              97年度易字第2286號
公  訴  人  臺灣臺北地方法院檢察署檢察官
被      告  乙○○
上列被告因偽造文書案件，經檢察官提起公訴（九十七年度偵字
第八○八八號），本院判決如下：
    主  文
乙○○行使從事業務之人，明知為不實之事項，而登載於其業務
上作成之文書，足以生損害於公眾及他人，處有期徒刑肆月，如
易科罰金，以銀元佰元即新臺幣玖佰元折算壹日；減為有期徒
刑貳月，如易科罰金，以銀元佰元即新臺幣玖佰元折算壹日。
    事  實
一、乙○○係設於臺北市○○區○○路一二九號六樓之統允有限
    公司（下稱統允公司）實際負責人，為從事業務之人，明知
    甲○○於民國九十三年間並未在統允公司任職，亦未向統允
    公司領有薪資，竟基於行使業務上登載不實文書之犯意，於
    九十四年間某日指示不知情之會計人員將甲○○於九十三年
    間向統允公司領取共計新臺幣（下同）十九萬五千元薪資之
    不實事項，登載於其業務上所製作之甲○○九十三年度各類
    所得扣繳暨免扣繳憑單，以示甲○○於九十三年間有向統允
    公司領取十九萬六千元之薪資，並將該薪資列為勞務成本，
    據以作成統允公司九十三年度營利事業所得稅結算申報書，
    並於九十四年間五月間某時，持向財政部臺北市國稅局中北
    稽徵所申報統允公司九十三年度營利事業所得稅，足生損害
    於稅捐稽徵機關對稅務管理核課之正確性及甲○○。
二、案經甲○○訴由臺灣桃園地方法院檢察署呈請臺灣高等法院
    檢察署檢察長核轉臺灣臺北地方法院檢察署檢察官偵查起訴
    。
    理  由
一、上揭事實業據被告本院審理程序中坦承不諱（見本院卷第十
    頁），經核與證人甲○○於偵查中證述伊於九十三年間並未
    任職統允公司，亦未向該公司領取任何薪資情節相符（九十
    六年度他字第三四一六號卷第二八頁），另據他案被告黃南
    傑於偵查中指稱伊僅係統允公司登記名義負責人，該公司實
    際係由被告負責經營等情明確（見九十七年度偵字第八○八
    八號卷第十一、十二頁），復有統允公司登記資料查詢（九
    十六年度他字第三四一六號卷第七頁）、被告與甲○○於九
    十六年十一月六日所書立協議書（九十六年度他字第三四一
    六號卷第三二頁）、財政部臺北市國稅局九十六年十一月十
    三日財北國稅審三字第○九六○一○一七九三號函附統允公
    司九十三年度營利事業所得稅結算申報書核定通知書（九十
    六年度他字第三四一六號卷第三三、三四頁）、財政部臺北
    市國稅局九十六年十二月十一日財北國稅審三字第○九六○
    二六三二一七八號函（九十六年度他字第三四一六號卷第三
    八頁）、財政部臺北市國稅局九十六年十二月十一日財北國
    稅審三字第○九六○二六三二一七Ａ號函附統允公司九十三
    年度綜合所得稅ＢＮＡ給付清單暨九十三年度營利事業所得
    稅結算申報書（九十六年度他字第三四一六號卷第三九至四
    九頁）及財政部臺北市國稅局中北稽徵所九十六年十二月十
    九日財北國稅中北綜所一字第○九六○○三二四九○號函附
    甲○○九十三年度各類所得扣繳暨免扣繳憑單（九十六年度
    他字第三四一六號卷第五十、五十之一頁）等資料附卷足憑
    ，足徵被告之自白與事實相符，堪以採信。綜上所述，本件
    事證明確，被告行使業務上登載不實文書罪嫌，已堪認定，
    應依法論科。
二、經查：
  (一)被告乙○○行為後，刑法業於九十四年一月七日修正，二月
    二日公布，於九十五年七月一日施行，其中刪除刑法第五十
    六條，修正第二條、第二十五條、第二十六條、第二十八條
    、第三十三條、第五十五條規定。按行為後法律有變更者，
    適用行為時之法律，但行為後之法律有利於行為人者，適用
    最有利於行為人之法律，現行刑法第二條第一項定有明文。
    此條規定乃與刑法第一條罪刑法定主義契合，而貫徹法律禁
    止溯及既往原則，係規範行為後法律變更所生新舊法律比較
    適用之準據法，是刑法第二條本身雖經修正，但其既屬適用
    法律之準據法，本身尚無比較新舊法之問題，應一律適用裁
    判時之現行刑法第二條規定以決定適用之刑罰法律，先予說
    明。又以本次刑法修正之比較新舊法，應就罪刑有關之共犯
    、未遂犯、想像競合犯、牽連犯、連續犯、結合犯，以及累
    犯加重、自首減輕暨其他法定加減原因（如身分加減）與加
    減例等一切情形，綜其全部罪刑之結果而為比較，有最高法
    院九十五年五月二十三日九十五年度第八次刑庭會議決議意
    旨可資參照。末按，刑法第二條第一項規定，係規範行為後
    「法律變更」所生新舊法比較適用之準據法。故如新舊法處
    罰之輕重相同，即無比較適用之問題，非此條所指之法律有
    變更，即無本條之適用，應依一般法律適用原則，適用裁判
    時法。其為純文字修正者，更應同此（最高法院九十五年十
    一月七日第二十一次刑事庭會議決議參照）。
  (二)按「營利事業填報扣繳憑單，乃附隨其業務而製作，為業務
    上所掌文書，此種扣繳憑單內容如有不實，而足生損害於稅
    捐稽徵之正確性或他人，即係犯業務上登載不實文書之罪名
    」，有最高法院七十年度第九次刑事庭會議決議參考。被告
    乙○○係統允公司之實際負責人，已如前述，而營利事業填
    製扣繳暨免扣繳憑單及營利事業所得稅結算申報書，係附隨
    公司業務而製作，屬業務上所掌之文書，且被告以公司實際
    負責人地位繼續反覆執行之事務，被告自為從事此項業務之
    人，是核被告所為，係犯刑法第二百十六條、第二百十五條
    之行使業務上登載不實文書罪，被告登載不實之事項於其業
    務上作成之文書復持之行使，其登載不實之事項於業務上作
    成之文書之低度行為為高度之行使行為所吸收，不另論罪。
    被告利用不知情之會計人員製作上揭不實之營利事業填製扣
    繳暨免扣繳憑單及營利事業所得稅結算申報書，係間接正犯
    。而刑法第二百十六條、第二百十五條之行使業務上登載不
    實文書罪之法定刑為三年以下有期徒刑、拘役或五百元以下
    罰金，關於罰金刑部分，修正後刑法施行法增訂第一條之一
    規定：「中華民國九十四年一月七日刑法修正施行後，刑法
    分則編所定罰金之貨幣單位為新臺幣。九十四年一月七日刑
    法修正時，刑法分則編未修正之條文定有罰金者，自九十四
    年一月七日刑法修正施行後，就其所定數額提高為三十倍。
    但七十二年六月二十六日至九十四年一月七日新增或修正之
    條文，就其所定數額提高為三倍」，另刑法第三十三條第五
    款修正為：「主刑之種類如下：五、罰金：新臺幣一千元以
    上，以百元計算之」，是依修正後之法律，刑法第二百十六
    條、第二百十五條之行使業務上登載不實文書罪所得科處之
    罰金刑最高為新臺幣一萬五千元、最低為新臺幣一千元；然
    依被告行為時之刑罰法律，即罰金罰鍰提高標準條例第一條
    前段規定之提高倍數十倍及修正前刑法第三十三條第五款規
    定之罰金最低額一元計算，該罪之罰金刑最高為銀元五千元
    ，最低額為銀元一元，若換算為新臺幣，最高額雖與新法同
    為新臺幣一萬五千元，然最低額僅為新臺幣三元，比較上述
    修正前、後之刑罰法律，自以被告行為時關於科處罰金刑之
    法律較有利於被告，是就刑法第二百十六條、第二百十五條
    之行使業務上登載不實文書罪法定刑罰金部分，應依修正前
    刑法第三十三條第五款論處。
  (三)爰審酌被告為統允公司之實際負責人，竟製作內容虛偽不實
    之各類所得扣繳暨免扣繳憑單及營利事業所得稅結算申報書
    ，據以申報統允公司九十三年度營利事業所得稅而行使之，
    足以生損害於稅捐機關對於課徵稅捐之正確性及甲○○，然
    念被告犯後坦承犯行，態度良好，兼衡其素行、犯罪之手段
    、目的、所得利益、所生危害等一切情狀，量處如主文所示
    之刑。而被告行為後，刑法第四十一條第一項有關易科罰金
    之折算標準已於九十四年二月二日修正公布，罰金罰鍰提高
    標準條例第二條並於九十五年五月十七日修正刪除，均自九
    十五年七月一日施行，有關易科罰金之折算標準，由修正前
    銀元一百元以上三百元以下（即新臺幣三百元以上九百元以
    下折算一日），提高為新臺幣一千元以上三千元以下折算一
    日，新舊法比較結果，以行為時即修正前規定有利於行為人
    ，依修正後刑法第二條第一項前段之規定，應適用行為時即
    修正前刑法第四十一條第一項前段及修正前罰金罰鍰提高標
    準條例第二條之規定，諭知易科罰金之折算標準。另被告行
    為後，刑法施行法業於九十五年六月十四日增訂公布第一條
    之一，其中第一項規定：「中華民國九十四年一月七日刑法
    修正施行後，刑法分則編所定罰金之貨幣單位為新臺幣」，
    第二項前段明定：「九十四年一月七日刑法修正時，刑法分
    則編未修正之條文定有罰金者，自九十四年一月七日刑法修
    正施行後，就其所定數額提高為三十倍」，惟依被告行為時
    之法律即罰金罰鍰提高標準條例第一條前段，業將刑法分則
    各罪法定刑所定罰金數額提高十倍，再由銀元換算為新臺幣
    之結果，刑法第二百十六條、第二百十五條法定刑所定罰金
    最高數額，與修正後之法律規定仍屬一致，並無不同，對被
    告而言尚無有利或不利之情形，揆諸前揭說明，自不生新舊
    法比較之問題，應依一般法律適用原則，適用裁判時法即刑
    法施行法第一條之一第一項、第二項前段之規定，而不再適
    用罰金罰鍰提高標準條例第一條前段（臺灣高等法院暨所屬
    法院九十五年十二月十三日九十五年法律座談會刑事類提案
    第十六號研討結果參照）。
  (四)末查，被告犯罪時間係在九十六年四月二十四日之前，所犯
    非中華民國九十六年罪犯減刑條例第三條所列之罪，符合減
    刑條件，依中華民國九十六年罪犯減刑條例第二條第一項第
    三款減其宣告刑二分之一，故減為有期徒刑二月，並依中華
    民國九十六年罪犯減刑條例第九條之規定，諭知易科罰金之
    折算標準。而上揭不實之營利事業填製扣繳暨免扣繳憑單及
    營利事業所得稅結算申報書，雖係被告所製作，然業經持向
    財政部臺北市國稅局中北稽徵所提出而行使之，非屬被告所
    有，爰不另為沒收之諭知，併此敘明。
據上論斷，應依刑事訴訟法第二百八十四條之一、第二百九十九
條第一項前段，刑法第二條第一項前段、第二百十六條、第二百
十五條、修正前刑法第四十一條第一項前段，修正前罰金罰鍰提
高標準條例第二條，現行法規所定貨幣單位折算新臺幣條例第二
條，刑法施行法第一條之一第一項、第二項前段，中華民國九十
六年罪犯減刑條例第二條第一項第三款、第七條、第九條判決如
主文。
本案經檢察官蔡立文到庭執行職務。
中    華    民    國    97    年    8     月    27    日
                  刑事第十四庭  法  官  李家慧
以上正本證明與原本無異。
如不服本判決，應於判決送達後10日內，向本院提出上訴狀。
                                書記官  鄭淑丰
中    華    民    國    97    年    8     月    27    日
附錄本件論罪科刑法條：
中華民國刑法第215條
（業務上文書登載不實罪）
從事業務之人，明知為不實之事項，而登載於其業務上作成之文
書，足以生損害於公眾或他人者，處3年以下有期徒刑、拘役或5
百元以下罰金。
中華民國刑法第216條
（行使偽造變造或登載不實之文書罪）
行使第 210 條至第 215 條之文書者，依偽造、變造文書或登載
不實事項或使登載不實事項之規定處斷。


司法院資訊處製作；財團法人民間司法改革基金會備份。
